臺灣雲林地方法院刑事判決
111年度訴字第39號
公  訴  人  臺灣雲林地方檢察署檢察官
被      告  廖文豪



            江俊翰


上列被告因傷害案件，經檢察官提起公訴 （110年度偵字第9215
號），本院判決如下：
    主  文
戊○○傷害人之身體，處有期徒刑陸月，如易科罰金，以新臺幣壹
仟元折算壹日。
乙○○傷害人之身體，處有期徒刑陸月，如易科罰金，以新臺幣壹
仟元折算壹日。
    事  實
一、戊○○、乙○○為代工噴灑農藥之同業，於民國110年8月23日10
    時許，在雲林縣元長鄉鹿南村土地公廟旁產業道路，戊○○因
    不滿乙○○搶生意，而與乙○○為代工噴灑農藥業務發生爭執，
    戊○○、乙○○竟各基於傷害他人身體之犯意，戊○○先徒手毆打
    乙○○之左臉部，乙○○則將戊○○推倒在地，並壓在戊○○身上毆
    打，戊○○因而受有鼻骨骨折、右肘擦挫傷、鼻出血之傷害，
    乙○○則受有左眼紅腫之傷害。
二、案經戊○○、乙○○訴由雲林縣警察局虎尾分局報告臺灣雲林地
    方檢察署檢察官偵查起訴。
    理  由
壹、程序部分（證據能力部分）：
    被告以外之人於審判外之陳述，雖不符刑事訴訟法第159 條
    之1 至第159 條之4 之規定，而經當事人於審判程序同意作
    為證據，法院審酌該言詞陳述或書面陳述作成時之情況，認
    為適當者，亦得為證據；當事人、代理人或辯護人於法院調
    查證據時，知有第159 條第1 項不得為證據之情形，而未於
    言詞辯論終結前聲明異議者，視為有前項之同意，刑事訴訟
    法第159 條之5 定有明文。查本判決下列所引用之被告戊○○
    、乙○○以外之人於審判外之言詞或書面陳述，被告戊○○、乙○○均同意作為證據使用（見本院卷第54頁至第55頁、第113
    頁至第114頁），而本院審酌該等言詞陳述及書面陳述作成
    之情況，未見有何不適當之情形，故依前開規定，均應認有
    證據能力。
貳、實體部分：
一、認定犯罪事實所憑之證據及理由： 
    訊據被告戊○○固坦承其與被告乙○○為代工噴灑農藥之同業，
    於110年8月23日10時許，在雲林縣元長鄉鹿南村土地公廟旁
    產業道路，因不滿被告乙○○搶生意，而與被告乙○○為代工噴
    灑農藥業務發生爭執；被告乙○○固坦承構成傷害罪之主、客
    觀構成要件事實，惟均矢口否認有何傷害罪之犯行，被告戊○○辯稱：我完全沒有出手，我認為乙○○完全沒有受傷，倘若
    乙○○受有左眼紅腫之傷勢，亦與我無關云云。被告乙○○則辯
    稱：我沒有將戊○○壓在地上打，是戊○○先出手毆打我，我出
    於正當防衛之意思才反擊云云。經查：
　㈠被告戊○○、乙○○為代工噴灑農藥之同業，於110年8月23日10
    時許，在雲林縣元長鄉鹿南村土地公廟旁產業道路，被告戊○○因不滿被告乙○○搶生意，而與被告乙○○為代工噴灑農藥業
    務發生爭執等情，業據被告2人坦承不諱（本院卷第47頁至
    第48頁），且除據被告2人互以告訴人身份指證上情外，並
    與證人丁○○、李政峰、丙○○、甲○○之證述內容相符（偵卷第
    21頁至第26頁；本院卷第57頁、第114頁至第135頁），是上
    揭事實首堪認定。
　㈡被告戊○○有先出手毆打告訴人乙○○之左臉部，致告訴人乙○○
    受有左眼紅腫之傷害等情，業據證人乙○○於警詢時證述：當
    天我為田主丙○○的田噴農藥還沒噴完，當時戊○○就開車繞來
    繞去最後停在我的車旁邊，戊○○下車後就一直很不客氣的嗆
    我，說我搶他的客戶等等。我跟他爭論說我沒有搶他的客人
    ，客人決定要給誰噴不是我能影響的。後來戊○○趁我在跟田
    主算錢的時候，就出手打我偷襲我，以徒手方式打我左臉頰
    7、8下，我才還手等語（偵卷第12頁）。核與證人丙○○證述
    ：本人丙○○委託乙○○進行農地作物農藥噴霧作業。雙方約定
    8月23日上午9時進行施作，地點在雲林縣元長鄉鹿南村土地
    公廟產業道路旁之本人土地，待農藥噴霧作業結束，本人與
    乙○○進行費用結算之時，有1臺農藥車經過後突然折返，車
    上人員下車後突然上前朝乙○○臉部出拳，乙○○被打後，與乙○○助手多次勸對方停手，但仍不停手，之後（乙○○）才出手
    反擊等語（本院卷第57頁）、證人甲○○於本院審理時具結證
    述：我是乙○○的員工，當天丙○○先生請我們去噴農藥，在乙○○及丙○○在算帳的時候，是戊○○衝過來，有先用拳頭要打乙○○，戊○○先出手毆打乙○○，毆打的部位是臉部。到最後我勸
    和，叫他們不要再打之後，他們兩個都受傷，我有看到乙○○
    的左邊的眼睛有受傷，整個紅腫等語（本院卷第115頁、第1
    22頁至第124頁）相符，本院審酌上開證人乙○○、丙○○、甲○○之證述內容互核相符，且被告戊○○於本院審理時陳稱：其
    與證人丙○○、甲○○並無仇怨等語（本院卷第144頁），是認
    證人丙○○、甲○○並無虛詞誣陷被告戊○○之動機與必要，且證
    人乙○○、丙○○、甲○○之證述內容，核與乙○○之傷勢照片確實
    顯示出左眼紅腫之情形相符，有乙○○傷勢照片2張在卷可佐
    （偵卷第35頁），是認上開證人乙○○、丙○○、甲○○之證述內
    容應堪採信，被告戊○○有先出手毆打告訴人乙○○之左臉部，
    致告訴人乙○○受有左眼紅腫之傷害等情之事實，應堪認定。
    被告戊○○辯稱未出手毆打告訴人乙○○云云，與前揭事證不符
    ，應係臨訟卸責之詞，不足採信。
　㈢被告乙○○於遭告訴人戊○○毆打後，將告訴人戊○○推倒在地，
    並壓在告訴人戊○○身上毆打，告訴人戊○○因而受有鼻骨骨折
    、右肘擦挫傷、鼻出血之傷害等情，業據證人戊○○於警詢時
    證述：我於110年08月23日上午約10時許，在雲林縣元長鄉
    鹿南村土地公廟再往南向的下一條田間產業道路上，被我之
    前的同事乙○○徒手毆打。當時是因為在田間遇到，我就問他
    說「你不是答應說之前噴農藥工作的公司客人你不會再搶嗎
    ？」。乙○○聽完就出手推我，然後接著就出手將我推倒在地
    並按在地上打。乙○○是以徒手方式打我。我的傷勢為鼻骨骨
    折、右肘擦挫傷、鼻出血等語（偵卷第15頁至第16頁），核
    與證人丁○○於本院審理時具結證述：我們是要去丙○○的田的
    後方的土地公廟工作，有看到乙○○的車，戊○○就開過去找乙○○，問他說你不是答應戊○○說不要搶公司的工作。乙○○說沒
    啊，就沒搶啊，我就沒有這樣做，但事實那個（丙○○）是我
    們之前的客戶。兩個人說沒多久乙○○就推戊○○，戊○○就跌倒
    了，就看他們在地上打了，乙○○就跑到戊○○身上打。之後乙○○的助手，就是剛剛那一位證人甲○○及丙○○就抓住我，因為
    我要過去擋他們，他們抓住我，不讓我過去，一下子而已，
    另外一位李政峰就將戊○○扶起來，我就看到戊○○有流鼻血等
    語（本院卷第127頁至第129頁）、證人李政峰於警詢時證述
    ：當天是我與戊○○及另名同事丁○○，遇到我們的前同事乙○○
    ，乙○○目前已沒在同公司工作。我當時與戊○○以及另名同事
    駕駛噴灑農藥的車子在鹿南村土地公廟旁遇到乙○○，因乙○○
    有拉我們的客戶、搶我們的客戶及生意，戊○○當時就等他田
    裡的工作結束後找他商量及理論。後來雙方言語上越講越激
    動就吵起來，我就看到戊○○被乙○○推倒在地上，乙○○並有壓
    在戊○○身上。後來戊○○爬起來後有流鼻血。如何毆打因為乙○○壓在戊○○身上，我只看到乙○○背影沒看到如何毆打的等語
    （偵卷第25頁至第26頁）。本院審酌：證人戊○○、丁○○、李
    政峰之證述內容互核相符，復與被告乙○○自承因遭告訴人戊○○毆打臉部始出手反擊，承認傷害罪之主、客觀構成要件事
    實等語相符，且證人戊○○、丁○○、李政峰證述戊○○遭推倒在
    地後，遭被告乙○○壓在地上毆打之情節，亦與告訴人戊○○之
    驗傷診斷證明書載有「鼻骨骨折、右肘擦挫傷、鼻出血」之
    傷勢相符，此有告訴人戊○○之天主教若瑟醫療財團法人若瑟
    醫院110 年8 月23日醫字第1100823-039 號診斷證明書、佛
    教慈濟醫療財團法人大林慈濟醫院110 年8 月27日診字第Z0
    00000000號診斷證明書各1 份存卷可考（偵卷第41頁至第43
    頁）。是認上開證人戊○○、丁○○、李政峰之證述內容應堪採
    信，被告乙○○於遭告訴人戊○○毆打後，將告訴人戊○○推倒在
    地，並壓在告訴人戊○○身上毆打，告訴人戊○○因而受有鼻骨
    骨折、右肘擦挫傷、鼻出血之傷害等情之事實，亦堪認定。
    被告乙○○辯稱未壓在告訴人戊○○身上毆打云云，與上開事證
    不符，不足採信。
　㈣被告乙○○並無正當防衛之適用：
　⒈按「正當防衛必須對於現在不法之侵害始得為之，侵害業已
    過去，即無正當防衛可言。至彼此互毆，又必以一方初無傷
    人之行為，因排除對方不法之侵害而加以還擊，始得以正當
    防衛論。故侵害已過去後之報復行為，與無從分別何方為不
    法侵害之互毆行為，均不得主張防衛權」（最高法院30年上
    字第1040號判決先例意旨參照）。又按「正當防衛必須對於
    現在不法之侵害，始足當之，侵害業已過去，或無從分別何
    方為不法侵害之互毆行為，均不得主張防衛權，而互毆係屬
    多數動作構成單純一罪，而互為攻擊之傷害行為，縱令一方
    先行出手，還擊之一方，在客觀上苟非單純對於現在不法之
    侵害為必要排除之反擊行為，因其本即有傷害之犯意存在，
    自無主張防衛權之餘地」（最高法院96年度台上字第3526號
    判決意旨參照）。
　⒉經查，被告乙○○於遭告訴人戊○○毆打後，將告訴人戊○○推倒
    在地，並壓在告訴人戊○○身上毆打，告訴人戊○○因而受有鼻
    骨骨折、右肘擦挫傷、鼻出血之傷害等情，業經認定如前，
    是被告乙○○於將告訴人戊○○推倒在地之時，告訴人戊○○之不
    法侵害行為業已過去，被告乙○○並無進一步壓在告訴人戊○○
    身上毆打之必要，堪認被告乙○○此時係出於報復心態所為之
    攻擊行為，要無主張正當防衛權之餘地，併此敘明。被告乙○○辯稱其係基於正當防衛而反擊云云，委無足採。
　㈤至於證人丁○○、李政峰雖證述未看到被告戊○○有出手毆打告
    訴人乙○○云云；證人甲○○雖證述未看到被告乙○○有出手毆打
    告訴人戊○○云云，惟查，上開證人丁○○、李政峰、甲○○之此
    揭證述內容，與前揭事證相左，並與本院認定之事實不符，
    自難排除因證人丁○○、李政峰為被告戊○○之同事；證人甲○○
    則為被告乙○○之員工，基於人情壓力，而為避重就輕之證述
    ，更何況當時情況混亂，證人彼此間或因所站立之位置不同
    ，或因遭到阻擋而未能窺見全貌，亦無悖於常情，是縱然證
    人丁○○、李政峰、甲○○分別「未見到」部分之事實，亦難反
    證此部分之事實即未發生，故證人丁○○、李政峰之上揭證詞
    ，尚無從作為對被告戊○○有利之認定；另證人甲○○之前開證
    詞，亦難作為對被告乙○○有利之認定，併此敘明。
　㈥綜上所述，被告戊○○、乙○○前揭所辯，顯係事後卸責之詞，
    均不足採信，渠等之傷害犯行均堪認定，應依法論科。
二、論罪科刑：
    核被告戊○○、乙○○所為，均係犯刑法第277條第1項之傷害罪
    。爰審酌於現代法治社會中，應本於理性、和平之手段與態
    度解決糾紛問題，被告戊○○、乙○○均係成年人，當知悉甚詳
    ，竟僅因細故發生爭執，進而先後攻擊對方，致各受有前開
    身體傷勢，且迄今均尚未與對方達成民事和解，誠屬不該，
    被告戊○○、乙○○犯後均飾詞狡辯，未見悔意，又本案之起因
    係被告戊○○不滿之前之客戶丙○○遭被告乙○○搶生意，而前往
    尋釁滋事，並先出手攻擊被告乙○○，是被告戊○○對於本案之
    發生，有較大之可非難性，另被告乙○○雖因遭被告戊○○毆打
    後，基於報復心態而出手回擊，於動機之可非難性上較小，
    然造成被告戊○○受有較嚴重之傷勢，此部分之可責程度則較
    高，並考量被告戊○○、乙○○雙方所攻擊對方之部位均為頭部
    ，危險性高，稍一不慎，即可能造成嚴重後果，本均應予以
    嚴懲，惟念及被告2人前均無犯罪之前案紀錄，素行良好，
    兼衡被告戊○○為高中肄業之智識程度，從事噴灑農藥之工作
    ，月收入約新臺幣（下同）8 萬元，未婚，家中尚有同居人
    及1 名年僅6歲之非婚生子女；被告乙○○為專科畢業之智識
    程度，從事噴灑農藥之工作，月收入約10萬元，已婚，家中
    尚有配偶及2名未成年子女等一切情狀，酌情各量處如主文
    所示之刑，且均諭知易科罰金之折算標準，以資懲儆。
據上論斷，應依刑事訴訟法第299 條第1 項前段，判決如主文。
本案經檢察官黃煥軒偵查起訴，檢察官謝宏偉到庭執行職務。　
中　　華　　民　　國　　111 　年　　4 　　月　　29　　日
                  刑事第八庭    審判長法  官  黃偉銘
　　　　　　　　　
　　　　　　　　　                    法  官  陳育良
　　　　　　　　　
　　　　　　　　　                    法  官  蕭孝如
以上正本證明與原本無異。
如不服本判決應於收受判決後20日內向本院提出上訴書狀，並應
敘述具體理由；其未敘述上訴理由者，應於上訴期間屆滿後20 
日內向本院補提理由書（均須按他造當事人之人數附繕本）。「
切勿逕送上級法院」。
                                      書記官  廖千慧
中　　華　　民　　國　　111 　年　　4 　　月　　29　　日
【附錄本判決論罪之法條全文】：
中華民國刑法第277 條
傷害人之身體或健康者，處5 年以下有期徒刑、拘役或50萬元以
下罰金。
犯前項之罪，因而致人於死者，處無期徒刑或7 年以上有期徒刑
；致重傷者，處3 年以上10年以下有期徒刑。